【裁判字號】    92,台上,5846
【裁判日期】    921016
【裁判案由】    業務侵占
【裁判全文】
最高法院刑事判決                              九十二年度台上字第五八四六號
    上  訴  人  台灣高等法院檢察署檢察官
    被      告  甲○○
右上訴人因被告業務侵占案件，不服台灣高等法院中華民國九十一年七月二十五日第
二審更審判決（九十年度重上更(五)字第一七八號，起訴案號：台灣板橋地方法院檢察
署八十年度偵字第一二七一二、一五六七七號），提起上訴，本院判決如左：
    主  文
上訴駁回。
    理  由
按刑事訴訟法第三百七十七條規定：上訴於第三審法院，非以判決違背法令為理由，
不得為之。是提起第三審上訴，應以原判決違背法令為理由，係屬法定要件。且必須
依據卷內資料為具體之指摘，並足據以辨認原判決已具備違背法令之形式，始屬相當
。本件原判決依憑告訴人盧進昌等人之指訴，並有經被告甲○○指示楊惠萍及另一不
知姓名之會計所塗改之銷售明細表（在獎金欄以立可白修改）及由金門汽車股份有限
公司（下稱金門汽車公司）於民國八十二年七月二十二日所提出未經塗改之銷售明細
表、財政部台灣省北區國稅局新莊稽徵所、８、北區國稅新莊資第八二０一０九
五七號函所附之扣繳憑單、台灣省合作金庫海山支庫、９、８合金海作字第三０一
七號函所附轉帳薪資明細表、交易傳票、華南商業銀行板橋分行、華江分行、９、
華板存字第二０九號函及、１０、８華江存字第九七號函所附之薪資轉帳明細表在
卷可稽。被告於法務部調查局台北縣調查站（下稱調查站）調查時亦坦承所有金門汽
車公司板橋分公司之人事業務均由伊負責，獎金分銷售獎金和保留獎金二種，係按業
務員銷售的車種、數量等來核算，由分公司統計書寫後陳報總公司核發，經總公司核
發之獎金按規定要全數核發予業務員，總公司係將獎金撥入伊之帳戶，伊有指示楊惠
萍根據伊製作之「應收帳款」，在各業務員的銷售獎金及保留獎金中扣除，然後在陳
報總公司後留存分公司的帳目修改，再按修改後的金額核發予各業務員，事先並未徵
得業務員之同意等語不諱，另依證人即會計楊惠萍所證，及被告共短給告訴人等應得
各類獎金新台幣（下同）三百二十萬六千八百八十元，除其中二百七十六萬七千二百
四十四元，被告係為擴展分公司業務舉辦批售案於七十八年及七十九年間用於支付績
優人員獎金、分公司各部分目標獎金或獎品、假批售案批售退件造成之業務虧損、支
付業務員虧損補助、以及印製促銷型錄或購買促銷器財等，業據其提出各項支出明細
、收據憑證等為證，並經李鈺豪、陳嘉千、范筆能、汪順德、李坤泰、李榮次及盧進
昌於審理中證稱被告確有舉辦上開活動，地區性促銷活動由經銷商分公司自己負擔費
用等情屬實，故此部分支出係為分公司推廣業務促銷活動所支出，超過總公司負擔，
被告未經其他業務員同意擅自挪用，雖有不當，尚難指其有不法所有之意圖，應予扣
除外，其餘尚有四十三萬九千六百三十六元為被告所侵占等證據資料，認定被告有如
原判決事實欄所載連續意圖為自己不法之所有，而侵占對於業務上所持有之物犯行，
因而撤銷第一審諭知被告無罪之判決，改判論處被告罪刑，已於理由內詳細敘述其所
憑之證據及認定之理由，從形式上觀察，原判決並無違背法令情形存在。檢察官上訴
意旨略以：依(一)、楊惠萍於調查站所供「我製作之銷售明細係依據本公司板橋營業部
業務員每月銷售各類汽車之數量，參酌經理甲○○提供之各類車型之績效條件加以核
定，製作每一業務員之銷售獎金。該銷售明細製作完成後，我即將該銷售明細寄台北
市總公司財務部，由總公司會計人員核對認為無誤後，即以電話告知我，總公司隨即
在每月月底時，將核定之銷售明細中之獎金總額匯入……甲○○帳號內，再由板橋業
務部負責按銷售明細中之金額發放予各業務員」、「我依甲○○之指示修改業務員之
銷售獎金後，並未向總公司報備」等語。又被告於調查站供述「問：當分公司核算各
業務員的銷售獎金和保留獎金並陳報予總公司時，總公司按各分公司核算的獎金撥款
予各分公司，各分公司是否需按申報額全數核發予該業務員？答：按規定是要核發予
該業務員」等語。又依金門汽車公司八十五年五月二十二日金第五二二號函及八十五
年六月二十九日金第五十三號函所載「紅包獎金，業務主管可視市場實際需要在不超
過公司規定上限之下彈性加發。但各項獎金均由分公司造冊向總公司申請，經總公司
會計核對無誤後，予以歸戶計入個人所得並扣繳後，再整筆匯入分公司，由分公司轉
發個人，因此所謂紅包獎金等乃針對個人發放，分公司經理人僅依規定代收代支」、
又稱「本公司業務員銷售汽車，如售價低於公司所規定底價，或折讓低於公司規定，
由分公司主管查核後報銷總公司核可，其差額由公司吸收，不必由經銷業務員負責」
等情。顯見金門汽車公司板橋分公司係依據各業務員每月銷售汽車之數量，製作每一
業務員之銷售獎金，再向總公司申請，由總公司會計核對無誤後核發；而業務員銷售
汽車，售價低於公司所規定底價，或折讓低於公司規定，係由分公司主管查核後報銷
總公司核可，差額由公司吸收。又銷售獎金係由總公司歸戶計入個人所得並扣繳，是
板橋分公司向總公司所陳報之各業務員銷售獎金，係依各業務員已銷售汽車情況請領
，均屬各業務員已確定可得之獎金，被告亦明知按規定應核發予該業務員，自不容被
告以任何名義挪用。而原審認定「核對告訴人所提各業務員實際所領金額較總公司核
發金額短少明細表所短少金額，扣除黃水泉、吳金樹、范筆能、李坤泰部分不予計入
，其餘告訴人等共計短少二百零一萬九千七百五十元，加上詹玉嬋核算之七十八年全
年度及七十九年三月、十一月以外部分短少之一百十八萬七千一百三十元，合共七十
八年元月至八十年六月底共短給告訴人等應得各類獎金三百二十萬六千八百八十元」
，惟此三百二十萬六千八百八十元，加上黃水泉、吳金樹、范筆能、李坤泰部分，合
計三百三十五萬三千八百八十元，本即為總公司發給各業務員之獎金，屬各業務員所
有，被告未經各業務員同意擅自挪用，依刑法侵占罪係即成犯之本質，其侵占數額應
為三百三十五萬三千八百八十元，原審認僅侵占四十三萬九千六百三十六元，尚有未
洽。又黃水泉、吳金樹、范筆能、李坤泰固據狀表示並無不服第一審無罪判決，惟依
卷附資料，黃水泉、吳金樹、范筆能、李坤泰部分，被告確有未經同意擅自使用情事
，原審復未說明何以黃水泉、吳金樹、范筆能、李坤泰部分不予計入，亦有判決不備
理由之違背法令情事。(二)、原審判決理由記載「其中二百七十六萬七千二百四十四元
，被告係為擴展分公司業務舉辦批售案於七十八年及七十九年間用於支付績優人員獎
金、分公司各部分目標獎金或獎品、假批售案批售退件造成之業務虧損、支付業務員
虧損補助、以及印製促銷型錄或購買促銷器材等，業據其提出各項支出明細、收據憑
證等為證，並經李鈺豪、陳嘉千、范筆能、汪順德、李坤泰、李榮次於原審及本院前
審審理中及盧進昌於本院前審調查中均證實被告確有舉辦上開活動，地區性促銷活動
由經銷商分公司自己負擔費用等情屬實，故此部分支出係為分公司推廣業務促銷活動
所支出，超過總公司負擔，該被告未經其他業務員同意擅自挪用，雖有不當，尚難指
其有不法所有之意圖，應予扣除」等情，然紅包獎金及銷售獎金均屬各業務員已確定
可得之獎金，此為被告所明知，假批售案、批售退件則屬個別業務員所為，且依前述
金門汽車公司函謂業務員銷售汽車，如售價低於公司所規定底價，或折讓低於公司規
定，由分公司主管查核後報銷總公司核可，其差額由公司吸收，不必由經銷業務員負
責等情，則被告就此差額可由公司吸收情事是否知悉？被告有否查核後報總公司核可
案件？此部分與認定被告就所謂假批售案、批售退件部分使用各業務員紅包獎金及銷
售獎金究竟有否不法所有意圖至有關連，原審就此部分未予查明遽為判斷，自有應調
查之證據未予調查之違背法令情事。(三)、刑事審判之量刑，在於實現刑罰權分配之正
義，故法院對有罪之被告科刑，應符合罪刑相當原則，使罰當其罪，以契合人民之法
律感情，此所以刑法第五十七條明定科刑時應審酌一切情狀，尤應注意該條所列各款
情形，以為科刑輕重之標準。（參見最高法院九十一年台上字第三七００號判決）本
件被害人數達一百餘人，犯罪時間自七十八年元月起至八十年七月止，復屬刑法連續
犯，原審既未依連續犯規定加重其刑，復未審酌被害人數眾多，僅量以最低刑度，顯
不符合罪刑相當原則云云。
惟按證據之憑信力如何，事實審法院依自由心證之原則，本有斟酌取捨之權，苟其取
捨，不違背經驗法則或論理法則，不得任意指為違法，而據為適法之第三審上訴理由
。原判決已就被告共短給告訴人等應得各類獎金三百二十萬六千八百八十元，其中二
百七十六萬七千二百四十四元，被告係為擴展分公司業務舉辦批售案，於七十八年及
七十九年間用於支付績優人員獎金、分公司各部分目標獎金或獎品、假批售案批售退
件造成之業務虧損、支付業務員虧損補助、以及印製促銷型錄或購買促銷器材等，此
部分支出係為分公司推廣業務促銷活動所支出，超過總公司負擔，被告未經其他業務
員同意擅自挪用，雖有不當，尚難指其有不法所有之意圖，應予扣除，另外黃水泉、
吳金樹、范筆能及李坤泰部分不應計入被告侵占之數額內，被告侵占之數額共四十三
萬九千六百三十六元等情，於理由內詳加說明論述。上訴意旨就原審根據證據所為論
斷，究竟違背如何之證據法則，並未依據卷內資料為具體之指摘，徒憑己見，就原判
決已說明事項或屬原審採證認事職權之適法行使，任意指摘有理由不備之違法，並非
上訴第三審之適法理由。次按刑事訴訟法第三百七十九條第十款所稱應調查之證據，
係指與待證事實有重要關係，在客觀上認為應行調查者而言。如在客觀上非認定事實
及適用法律之證據，即無調查之必要，自得不予調查。原判決已敘明被告用以彌補金
門汽車公司七十八、七十九年度假批售案、批售退件之業務虧損部分，並非侵占之範
圍。而金門汽車公司八十五年五月二十二日金第五二二號及八十五年六月二十九日金
第五十三號函謂「紅包獎金，業務主管可視市場實際需要在不超過公司規定上限之下
彈性加發。但各項獎金均由分公司造冊向總公司申請，經總公司會計核對無誤後，予
以歸戶計入個人所得並扣繳後，再整筆匯入分公司，由分公司轉發個人，因此所謂紅
包獎金等仍針對個人發放，分公司經理人僅依規定代收代支」。又稱：「本公司業務
員銷售汽車，如售價低於公司所規定底價，或折讓低於公司規定，由分公司主管查核
後報請總公司核可，其差額由公司吸收，不必由經辦業務員負責」，並非有利於被告
之證據。上訴意旨並未就原判決准予扣除之「七十八、七十九年度假批售案、批售退
件之業務虧損」部分，與上揭函有何重要關聯，即與待證事實有何重要關係，加以具
體指明，難認係刑事訴訟法第三百七十九條第十款所稱應調查之證據。自非依據卷內
資料執為指摘之合法上訴理由。再按量刑之輕重，乃實體法上賦予法院得為自由裁量
之事項。原判決已就審酌被告一切犯罪之情狀加以量刑，敘述甚詳。原審就刑罰裁量
職權之行使，既未逾越法律所規定之範圍，亦無濫用權限之情形，殊不能任意指摘原
審量刑過輕，而執為第三審上訴之理由。揆之首揭說明，其上訴違背法律上之程式，
應予駁回。末查本件雖係刑事訴訟法第三百七十六條第三款所列之案件，惟於修正刑
事訴訟法施行前，原得上訴於第三審法院，且已繫屬於法院，依刑事訴訟法施行法第
五條第一項規定，仍應依施行前之法定程序終結之，附此敘明。
據上論結，應依刑事訴訟法第三百九十五條前段，判決如主文。
中      華      民      國    九十二    年      十      月     十六     日
                              最高法院刑事第二庭
                                  審判長法官  陳  錫  奎
                                        法官  洪  清  江
                                        法官  李  伯  道
                                        法官  洪  文  章
                                        法官  花  滿  堂
      右正本證明與原本無異
                                              書  記  官
中      華      民      國    九十二    年      十      月    二十三    日


司法院資訊處製作；財團法人民間司法改革基金會備份。
